【裁判字號】    97,訴,353
【裁判日期】    980626
【裁判案由】    拆屋還地
【裁判全文】
臺灣屏東地方法院民事判決               97年度訴字第353號
原      告  子○○
兼上列一人
訴訟代理人  庚○○    住屏東縣.
原      告  壬○○    住同上鄉.
            癸○○    住台中市.
                      10號
兼上列一人
訴訟代理人  辛○○    住屏東縣.
被      告  丙○○    住同上村.
            乙○○    住新竹市.
兼上列一人
訴訟代理人  戊○○    住屏東縣.
被      告  己○○    住屏東縣.
            丁○○    住屏東縣.
            甲○○    住同上
上 列 二人
法定代理人  丑○○    住同上市.
訴訟代理人  戊○○    住屏東縣.
上列當事人間請求拆屋還地事件，本院於民國98年6 月12日言詞
辯論終結，判決如下：
    主      文
被告丙○○、乙○○、己○○、戊○○、丁○○、甲○○應將坐
落屏東縣九如鄉○○段一０三０之一三地號土地如附圖所示編號
(2)部分面積一五九平方公尺上之建物拆除，並將土地交還原告。
被告丙○○應將坐落屏東縣九如鄉○○段一０三０之一三地號土
地如附圖所示編號(3)部分面積六五平方公尺上之建物拆除，並將
土地交還原告。
訴訟費用由被告丙○○負擔百分之四十一，餘由被告乙○○、己○○、戊○○、丁○○、甲○○負擔。
本判決得假執行。
    事實及理由
一、本件坐落屏東縣九如鄉○○段1030-13 地號土地如附圖所示
    編號(2)部分面積159 平方公尺上之建物，為被告丙○○、乙○○、己○○、戊○○、丁○○、甲○○因繼承而公同共有
    ，該部分原告請求拆屋還地，其訴訟標的對於被告丙○○、
    乙○○、己○○、戊○○、丁○○、甲○○必須合一確定，
    原告追加原非當事人之乙○○、己○○、戊○○、丁○○、
    甲○○為被告，依民事訴訟法第255 條第1 項第5 款規定，
    於法自無不合，應予准許。
二、原告主張：坐落屏東縣九如鄉○○段1030-13 地號土地（下
    稱系爭土地），為已故曾金智於民國80年間向台灣糖業股份
    有限公司（以下簡稱台糖公司）購買而取得其所有權，嗣經
    渠等之母廖李妹於91年間聲請對曾金智所有系爭土地為強制
    執行，由本院以91年度執字第12270 號清償票款民事執行事
    件查封、拍賣，並由廖李妹承受而取得其所有權，其後則由
    渠等繼承而公同共有。又系爭土地如附圖所示編號(2)部分面
    積159 平方公尺上，有曾金智之祖父曾運福所遺磚造蓋瓦平
    房，並由被告丙○○、乙○○、己○○、戊○○、丁○○、
    甲○○因繼承而公同共有，另如附圖所示編號(3)部分面積65
    平方公尺上，亦有被告丙○○建造之磚造蓋鐵皮平房。惟被
    告並無占用系爭土地之合法權源，則渠等自得本於所有權之
    作用，請求被告丙○○、乙○○、己○○、戊○○、丁○○
    、甲○○將坐落系爭土地如附圖所示編號(2)部分面積159 平
    方公尺上之建物拆除，並交還該部分土地，暨請求被告丙○○將坐落系爭土地如附圖所示編號(3)部分面積65平方公尺上
    之建物拆除，並交還該部分土地等情，並聲明：如主文第1
    、2 項所示。
三、被告則以：曾運福生前曾向台糖公司承租系爭土地，且曾金
    智亦曾向台糖公司繳納5 年之租金，原告嗣後取得系爭土地
    ，該租賃契約對於原告應繼續存在。又曾金智向台糖公司購
    買取得系爭土地後，曾運福之繼承人均同意由曾金智取得坐
    落系爭土地如附圖所示編號(2)部分面積159 平方公尺上建物
    之所有權，嗣後曾金智僅以系爭土地設定抵押權予廖李妹，
    並因拍賣由廖李妹取得系爭土地之所有權，依民法法第876
    條第1 項規定，視為已有地上權之設定。則渠等占用系爭土
    地並非無合法權源，原告請求渠等拆屋還地，非有理由等語
    ，資為抗辯，並聲明：原告之訴駁回。
四、查曾運福於60年6 月17日死亡，其繼承人有妻曾潘定及子女
    曾武雄、曾雄城、丙○○、乙○○，曾雄城於74年9 月25日
    死亡，其繼承人為母曾潘定，曾潘定於89年97月30日死亡，
    其繼承人有子女曾武雄、丙○○、乙○○，曾武雄於96年12
    月15日死亡，其繼承人有女己○○、戊○○及孫丁○○、甲○○（代位其父曾金智繼承，曾金智於93年1 月29日死亡）
    ，其中丙○○、乙○○、己○○、戊○○、丁○○及甲○○
    均為本件被告。又曾金智於80年間向台糖公司購買取得系爭
    土地，並於86年9 月30日為原告之母廖李妹設定100 萬元之
    普通抵押權，於同年10月2 日辦畢登記，嗣經廖李妹以拍賣
    抵押物裁定及本票裁定為執行名義，聲請本院以91年度執字
    第12270 號民事執行事件查封、拍賣系爭土地，由廖李妹承
    受，並經本院92年7 月22日發給權利移轉證書，其後廖李妹
    於94年8 月6 日死亡，由廖裕華及原告子○○、庚○○、壬○○、癸○○、辛○○共同繼承，廖裕華又於96年1 月31日
    死亡，由原告庚○○繼承。目前系爭土地登記為原告子○○
    、庚○○、壬○○、癸○○、辛○○公同共有，惟其中如附
    圖所示編號(2)部分面積159 平方公尺上，有曾運福所遺磚造
    蓋瓦平房，另如附圖所示編號(3)部分面積65平方公尺上，有
    被告丙○○建造之磚造蓋鐵皮平房（門牌號碼均為屏東縣九
    如鄉○○村○○街48巷12號）各事實，為兩造所不爭執，並
    有戶籍謄本、土地登記謄本、抵押權設定契約書、他項權利
    證明書及台糖公司屏東區處97年11月13日屏資字第09700028
    42號函（附土地登記申請書、買賣所有權移轉契約書、土地
    所有權狀）附卷可稽，復經本院調閱上開民事執行事件卷宗
    查明無訛，暨會同屏東縣屏東地政事務所測量員勘測屬實，
    製有勘驗筆錄及土地複丈成果圖在卷可憑  。
五、本件兩造之爭點為：(一)兩造間就系爭土地有無租賃關係存在
    ？(二)被告公同共有坐落系爭土地如附圖所示編號(2)部分面積
    159 平方公尺上之建物就系爭土地是否有法定地上權存在？
    茲分別論述如下：
(一)、被告辯稱曾運福生前曾向台糖公司承租系爭土地，曾金智亦
    曾繳納5 年之租金云云，為原告所否認，且經本院向台糖公
    司屏東區處函查結果，據其函復系爭土地在售讓於曾金智前
    並無出租記錄等語，有台糖公司屏東區處98年5 月11日屏資
    字第0980001184號函在卷可稽，此外被告復未能舉證證明所
    辯屬實，則本件自難依民法第425 條第1 項之規定，認為兩
    造間就系爭土地有租賃關係存在。
(二)、按設定抵押權時，土地及其土地上之建築物，同屬一人所有
    ，而僅以土地或僅以建築物為抵押時，於抵押物拍賣時，視
    為已有地上權之設定，民法第876 條第1 項前段固定有明文
    。惟坐落系爭土地如附圖所示編號(2)部分面積159 平方公尺
    上之建物，為曾運福所遺，自80年9 月5 日曾金智取得系爭
    土地所有權，迄86年10月2 日曾金智以系爭土地設定抵押權
    登記予廖李妹時，該建物應為曾潘定、曾武雄及被告丙○○
    、乙○○因繼承而公同共有。對此，被告辯稱曾運福之繼承
    人於當時均同意由曾金智取得該建物之所有權云云，為原告
    所否認，經查：該建物並未辦理保存登記，曾金智顯然無法
    因受讓而取得其所有權。又本院91年度執字第12270 號強制
    執行程序進行中，被告丙○○及曾武雄於91年9 月5 日具狀
    陳報系爭土地上之建物係渠等所有，屏東縣稅捐稽徵處函復
    執行法院所檢送之房屋稅課稅明細表，則記載該建物於57年
    初次設籍人為曾運福，后於66年6 月17日因繼承變更納稅義
    務人名義為曾武雄、曾雄城、丙○○，迄91年9 月13日其納
    稅義務人仍為曾武雄、曾雄城及丙○○等語，經本院調閱上
    開民事執行事件卷宗查明屬實，被告所辯與此不符，且未能
    舉證以實其說，亦難認曾金智果因受讓而取得該建物之事實
    上處分權，則該建物仍應依前述繼承、再轉繼承及代位繼承
    之關係，由被告丙○○、乙○○、己○○、戊○○、丁○○
    、甲○○公同共有。依此，被告辯稱本件因曾運福之繼承人
    曾同意由曾金智取得上開建物之所有權而有法定地上權存在
    云云，亦無足取。
六、綜上所述，系爭土地為原告公同共有，且被告丙○○、乙○○、己○○、戊○○、丁○○、甲○○均無占用之合法權源
    ，則原告本於所有權之作用，請求被告丙○○、乙○○、己○○、戊○○、丁○○、甲○○將坐落系爭土地如附圖所示
    編號(2)部分面積159 平方公尺上之建物拆除，並將該部分土
    地交還原告，暨請求被告丙○○將坐落系爭土地如附圖所示
    編號(3)部分面積65平方公尺上之建物拆除，並將該部分土地
    交還原告，為有理由，應予准許。又本判決所命給付之價額
    未逾新台幣50萬元，併依民事訴訟法第389 條第1 項第5 款
    之規定，依職權宣告假執行。
七、據上論結，本件原告之訴為有理由，依民事訴訟法第78條、
    第85條第1 項但書、第389 條第1 項第5 款，判決如主文。
中    華    民    國    98    年    6     月    26    日
                    民事第一庭    法  官  春生
正本係照原本作成。
如不服本判決，應於收受送達後20日內向本院提出上訴書狀，其
未表明上訴理由者，應於提出上訴後20日內向本院補提理由書狀
（均須按他造當事人之人數附繕本）。
中    華    民    國    98    年    6     月    26    日
                                  書記官  蘇雅慧


司法院資訊處製作；財團法人民間司法改革基金會備份。
